【裁判字號】    99,訴,179
【裁判日期】    990817
【裁判案由】    綜合所得稅
【裁判全文】
高雄高等行政法院判決
                                       99年度訴字第179號
                                  民國99年8月4日辯論終結
原      告  甲○○
訴訟代理人  乙○○  會計師
被      告  財政部高雄市國稅局
代  表  人  丙○○  局長
訴訟代理人  丁○○
上列當事人間綜合所得稅事件，原告不服財政部中華民國99年1
月18日台財訴字第09800635500號訴願決定，提起行政訴訟，本
院判決如下：
    主  文
原告之訴駁回。
訴訟費用由原告負擔。
    事實及理由
一、事實概要︰
    原告民國95年度綜合所得稅結算申報，列報其配偶祝靖平取
    自樂生婦幼醫院（下稱樂生醫院）之執行業務所得新臺幣（
    下同）1,135,572元，案經財政部臺灣省南區國稅局高雄縣
    分局（下稱高雄縣分局）依查得資料，核定其執行業務所得
    6,046,940元，通報併課原告綜合所得稅。被告乃以原告短
    報該筆執行業務所得4,911,368元，併同另查獲原告、原告
    配偶及受扶養親屬漏報營利、利息及租賃所得計234,199元
    ，合計短漏報所得5,145,567元，除依法補徵稅額1,603,003
    元外，並按所漏稅額1,368,266元分屬扣免繳憑單所得及非
    扣免繳憑單所得，分別處以0.2倍及0.5倍之罰鍰計660,025
    元。原告就核定短報配偶取自樂生醫院之執行業務所得中有
    關罰鍰處分部分不服，申請復查，未獲變更，提起訴願，亦
    遭決定駁回，遂提起本件行政訴訟。
二、本件原告主張︰
（一）按最高行政法院32年判字第16號、39年判字第70號判例均
      稱：「認定事實須憑證據，不得出於臆測。」亦即違章漏
      稅案件之處分，應以事實為依據，而事實應依證據認定之
      ，此為審理行政處分案件應遵循之原則。而行政機關對於
      人民有所處罰，必須確實證明其違法之事實，倘不能確實
      證明違法事實之存在，其處罰即不能認為合法，最高行政
      法院39年判字第2號判例亦同斯旨。再依最高行政法院73
      年判字第1680號判例：「按原告對於自己主張之事實，已
      盡證明之責後，被告機關對其主張如抗辯其為不實，並提
      出反對之主張者，則被告機關對其反對之主張亦應負證明
      之責，此為舉證責任分擔之原則。」
（二）樂生醫院95年度執行業務所得，經高雄縣分局查核期間，
      已提示相關收據正本佐證，並提出說明係因會計人員不諳
      系統操作，致於申報當年度1月至8月印花稅總繳金額時，
      將部分手開收據與電腦開立收據重複申報，此已說明當年
      度1月至8月印花稅總繳申報表所載醫務收入，已非實際自
      費收入金額，況且高雄縣分局於協商期間同意就印花稅申
      報金額中扣除掛號費收入、部分負擔及問診收入，足證樂
      生醫院於申報印花稅總繳金額時確有申報錯誤之情事。此
      外，高雄縣分局若對樂生醫院提示之帳證，如抗辯其為不
      實，並提出反對之主張者，則高雄縣分局對其反對之主張
      ，亦應負舉證之責，而不能單純依樂生醫院錯誤申報之1
      月至8月印花稅總繳申報表所載醫務收入，即認定為查獲
      所漏報之收入，並認定短報所得而逕以依所得稅法第110
      條第1項之規定處罰。
（三）查核期間，基於高雄縣分局遲無法舉證樂生醫院之醫務收
      入確實金額，為能節省徵納雙方時間，樂生醫院遂與高雄
      縣分局協商並簽署同意書，協商調增醫務收入金額，因此
      該調增金額，並非真正查獲所漏報之收入，應無計算短報
      之觀念。高雄縣分局若認定1月至8月之醫務收入，係屬實
      際查獲所漏報之收入，按最高行政法院73年判字第1680號
      判例之規定，亦應負舉證之責，而不能僅依樂生醫院申報
      錯誤之當年度1月至8月印花稅總繳申報表申報金額，即認
      定屬查獲漏報收入。倘不能確實證明實際所得，即無法謂
      有違法事實之存在，其處罰即不能認為合法等情，並聲明
      求為判決撤銷訴願決定及原處分（復查決定含核定處分）
      有關罰鍰部分。
三、被告則以︰
（一）原告95年度綜合所得稅結算申報，列報其配偶祝靖平取自
      樂生醫院之執行業務所得1,135,572元，案經高雄縣分局
      依查得資料核定其執行業務所得6,046,940元，通報併課
      原告綜合所得稅。被告乃以原告短報該筆執行業務所得4,
      911,368元，併同另查獲原告、原告配偶及受扶養親屬漏
      報營利、利息及租賃所得計234,199元，合計短漏報所得
      5,145,567元，除依法補徵稅額1,603,003元外，並按所漏
      稅額1,368,266元分屬扣免繳憑單所得及非扣免繳憑單所
      得，分別處以0.2倍及0.5倍之罰鍰計660,025元，揆諸行
      為時所得稅法第15條第1項前段及第110條第1項之規定及
      財政部82年11月3日台財稅第821501458號函釋意旨，洵無
      違誤。
（二）按所謂推計核定所得額之方法，係指凡未在法定期限內填
      具結算申報書自行申報或於稽徵機關進行調查或復查時，
      未提示各種證明所得額之帳簿、文據者，稽徵機關得依查
      得資料或同業利潤標準，核定其所得額，即須於稽徵機關
      無法調查課稅基礎情形下，始得為之。本件系爭執行業務
      所得係經高雄縣分局於97年8月8日以南區國稅高縣二字第
      0970061348號函，請高雄縣政府地方稅務局(下稱高雄縣
      稅務局)提供樂生醫院95年度使用自製憑證印花稅總繳申
      報表，其中1月至8月申報表所載醫務收入為17,918,040元
      ，減除樂生醫院重複申報之掛號費收入、部分負擔及問診
      收入合計1,846,694元，核定當年度1月至8月門診及住院
      收入16,071,346元（計算式：17,918,040元－1,846,694
      元），因與自行申報數3,559,413元相較，短報12,511,93
      3元（計算式：16,071,346元－3,559,413元），經按原告
      配偶所屬合夥比例30﹪計算，核定其短報該期間執行業務
      所得3,753,580元（計算式：12,511,933元×30%），是系
      爭所得乃查得實際收付資料之認定，非屬推計課稅，原告
      主張系爭所得非實際收付乙節，容有誤解。
（三）又高雄縣分局於97年1月24日，即已進行調閱系爭執行業
      務所得之相關資料，此有高雄縣分局97年1月24日南區國
      稅高縣二字第0970012661號函附卷可稽，縱樂生醫院於97
      年11月25日出具同意書，同意調增自費門診及住院收入，
      惟係於高雄縣分局進行調查之後，故被告就系爭執行業務
      所得之1月至8月已實際查獲之金額3,753,580元，依所得
      稅法第110條規定處罰，並無違誤等語，資為抗辯，並聲
      明求為判決駁回原告之訴。
四、本件事實概要欄所載事實，為兩造所不爭執，並有95年度綜
    合所得稅網路結算申報國稅局審核專用申報書、高雄縣分局
    98年1月12日南區國稅高縣二字第0980012116號函、被告98
    年4月28日98年度財高國稅法違字第02098100022號裁處書及
    被告違章案件罰鍰繳款書(單照編號:E0000000）附原處分卷
    可稽，洵堪認定。本件兩造爭點為被告所為原告短報執行業
    務所得之罰鍰處分，是否適法。爰論述如下：
（一）按「納稅義務人之配偶，及合於第17條規定得申報減除扶
      養親屬免稅額之受扶養親屬，有前條各類所得者，應由納
      稅義務人合併報繳。」「納稅義務人應於每年5月1日起至
      5月31日止，填具結算申報書，向該管稽徵機關，申報其
      上一年度內構成綜合所得總額．．．之項目及數額，以及
      有關減免、扣除之事實，並應依其全年應納稅額減除．．
      ．扣繳稅額及可扣抵稅額，計算其應納之結算稅額，於申
      報前自行繳納。．．．。」及「納稅義務人已依本法規定
      辦理結算申報，但對依本法規定應申報課稅之所得額有漏
      報或短報情事者，處以所漏稅額2倍以下之罰鍰。」分別
      為行為時所得稅法第15條第1項前段、第71條第1項及第11
      0條第1項所明定。次按「違反行政法上義務之行為非出於
      故意或過失者，不予處罰。」行政罰法第7條第1項亦定有
      明文。是納稅義務人已依法辦理結算申報，但應申報課稅
      之所得額因過失而有漏報或短報情事者，即得依上揭行為
      時所得稅法第110條第1項之規定，處以所漏稅額2倍以下
      之罰鍰。另按「核釋綜合所得稅調查基準日之認定原則。
      說明：．．．二、綜合所得稅納稅義務人如短漏報所得或
      未依法辦理結算申報已達裁罰標準之漏稅案件，除列選案
      件外，應以寄發處分書日（發文日）為調查基準日。惟若
      於寄發處分書前經稽徵機關進行函查、調卷、調閱相關資
      料或其他調查作為者，稽徵機關應詳予紀錄以資查考，並
      以最先作為之日為調查基準日。」亦為財政部82年11月3
      日台財稅第821501458號函釋明確。
（二）復按，所謂推計核定所得額之方法，係指凡未在法定期限
      內填具結算申報書自行申報或於稽徵機關進行調查或復查
      時，未提示各種證明所得額之帳簿、文據者，稽徵機關得
      依查得資料或同業利潤標準，核定其所得額。申言之，稽
      徵機關以推計課稅方法核定其所得，即須於稽徵機關無法
      調查課稅基礎情形下，始得為之。經查，高雄縣分局於97
      年8月8日以南區國稅高縣二字第0970061348號函請高雄縣
      稅務局，提供樂生醫院95年度申報使用自製憑證印花稅總
      繳申報表，據該表所載樂生醫院1月至8月醫務收入為17,9
      18,040元，扣除原告重複申報之掛號費收入、部分負擔及
      問診收入合計1,846,694元，則樂生醫院95年度1月至8月
      門診及住院收入應為16,071,346元，與其自行申報3,559,
      413元相較短報12,511,933元，而原告配偶在樂生醫院之
      盈餘分配比例為30％，被告乃依其比例核定原告配偶漏報
      上揭期間執行業務所得3,753,580元等情，此有高雄縣分
      局97年8月8日南區國稅高縣二字第0970061348號函、高雄
      縣稅務局97年8月13日高縣稅消字第0970043468號函、樂
      生醫院95年度申報使用自製憑證印花稅總繳申報表、柀告
      查核報告及結論分析及高雄縣分局95年綜合所得稅執行業
      務及其他所得查帳案件調查報告書等附原處分卷可稽。是
      原告系爭所得，係被告依其查得原告實際收付資料所為認
      定之結果，應認對原告前述違規之事實，已負舉證之責，
      且非屬因推計課稅而得。是原告主張：被告對本件原告違
      規之事實，並未舉證證明，自不能單純依樂生醫院錯誤申
      報之1月至8月印花稅總繳申報表所載醫務收入，即認定為
      查獲所漏報之收入云云，尚非可採。次查，原告配偶既有
      取自樂生醫院之執行業務所得，原告即應核實申報，其應
      申報而未申報，已違反法律上應負之義務，縱其主觀上雖
      非故意，但按其情節應注意，並能注意，而不注意，尚難
      謂無過失，是被告依首揭行為時所得稅法第110條第1項之
      規定，按所漏稅額處以罰鍰，於法亦無違誤。
（三）再查，本件高雄縣分局於97年1月24日即已進行調閱系爭
      執行業務所得之相關資料，而樂生醫院係於97年11月25日
      始出具同意書同意調增自費門診及住院收入乙節，亦有高
      雄縣分局前揭函及樂生醫院前揭同意書等影本附於原處分
      卷可憑。參諸前揭財政部82年11月3日台財稅字第8215014
      58號函釋意旨，樂生醫院前揭同意書係於高雄縣分局進行
      調查之後所為，故被告就系爭執行業務所得之1月至8月已
      實際查獲之金額3,753,580元，依所得稅法第110條規定處
      罰，仍無不合。是原告復稱:查核期間，基於高雄縣分局
      遲無法舉證樂生醫院之醫務收入確實金額，為能節省徵納
      雙方時間，樂生醫院遂與高雄縣分局協商並簽署同意書，
      協商調增醫務收入金額，因此該調增金額，並非真正查獲
      所漏報之收入，應無計算短報之觀念乙節，亦無可採。
五、綜上所述，原告主張既均不可採，被告以原告95年度綜合所
    得稅結算申報，漏報其配偶執行業務所得4,911,368元，其
    中1月至8月之執行業務所得3,753,580元係經被告查獲，核
    屬應稅應罰所得，被告乃併同另查獲漏報原告及其配偶營利
    、利息及租賃等所得之所漏稅額合計1,368,266元，分別按
    有無扣免繳憑單處0.2倍及0.5倍之罰鍰計660,025元，核無
    違誤。復查決定及訴願決定遞予維持，亦無不合。原告起訴
    意旨求為撤銷訴願決定及原處分（復查決定含核定處分）有
    關罰鍰部分，為無理由，應予駁回。又本件事證已臻明確，
    兩造其餘攻擊防禦方法，均核與本件判決結果不生影響，爰
    無逐一論述之必要，併此敘明。
六、據上論結，本件原告之訴為無理由，依行政訴訟法第98條第
    1項前段，判決如主文。
中    華    民    國    99    年     8    月    17    日
             高雄高等行政法院第三庭
                         審判長法官  邱  政  強
                               法官  李  協  明
                               法官  林  勇  奮
以上正本係照原本作成。
如不服本判決，應於判決送達後20日內向本院提出上訴書狀，其
未表明上訴理由者，應於提起上訴後20日內向本院提出上訴理由
書（須按對造人數附繕本）；如於本判決宣示或公告後送達前提
起上訴者，應於判決送達後20日內補提上訴理由書（須附繕本）
。未表明上訴理由者，逕以裁定駁回。
中    華    民    國    99    年    8    月    17    日

                             書記官  林  幸  怡

司法院資訊處製作；財團法人民間司法改革基金會備份。
